【裁判字號】    95,訴,264
【裁判日期】    950523
【裁判案由】    偽造文書等
【裁判全文】
臺灣彰化地方法院刑事判決               95年度訴字第264號
公  訴  人  臺灣彰化地方法院檢察署檢察官
被      告  天○○
上列被告因偽造文書案件，經檢察官提起公訴（93年度偵緝字第
563 、564 號、94年度偵字第203 號），被告於準備程序進行中
就被訴事實為有罪之陳述，本院合議庭裁定由受命法官獨任行簡
式審判程序，判決如下：
    主      文
天○○連續行使偽造私文書，足以生損害於他人，處有期徒刑肆
年。
    事實及理由
一、犯罪事實：
    天○○明知自己因積欠他人大筆債務無力清償，經濟狀況已
    無力再支付任何合會會款，為籌款清償其他債務，竟基於意
    圖為自己不法所有之概括詐欺取財犯意，自民國87年4 月10
    日起至89年1 月16日止，以自己擔任會首，並以虛列如附表
    一編號1 至5 號所示陳秀春等人名義加入會員之方式，先後
    召集如附表一編號1 至5 所示之A 、B 、C 、D 、E 共5 個
    合會（詳如附表一編號1 至5 號所載），邀集親友甲○○等
    人參與合會，致甲○○等人陷於錯誤，紛紛交付如附表二編
    號1 至5 號所示之首期會款共計新臺幣（下同）360 萬元予
    天○○。嗣在各該合會期間內，天○○並承前開意圖為自己
    不法所有之概括詐欺取財犯意及偽造標單予以行使之概括犯
    意，連續於合會會期內之某開標日，在其位於彰化縣和美鎮
    ○○路259 巷6 號之住處，未經同意多次冒用如附表二編號
    1 至5 號所示之合會會員名義及其所虛列會員之名義，在標
    單（未扣案，均經丟棄而滅失）上偽造前開會員之署名及記
    載4,500 元（約定之最高標息）之標息後持以行使，並向到
    場活會會員訛稱該次合會金已由其他會員（未指名）所標得
    ，致使活會會員陷於錯誤，均依天○○之指示如數交付如附
    表二編號1 至5 號所示之活會會款共計23,343,000元（天○
    ○供稱對於冒標日期、標息及得標之各期合會金總額均已不
    復記憶，是以最有利於天○○之計算方式計算，結果如附表
    二編號1 至5 號所示活會會款所示之金額），足生損害於遭
    冒標之會員及其他活會會員之權益。另天○○復承上開意圖
    為自己不法所有之概括詐欺取財犯意及偽造標單予以行使之
    概括犯意，先於87年10月15日冒用尤瑞成之名義，加入以癸
    ○○擔任會首之F 合會（詳如附表一編號6 號所示），並於
    88年2 月（起訴書誤載為8 月）15在彰化縣鹿港鎮埤頭巷20
    號開標時，冒用尤瑞成之名義，於標單（未扣案，經丟棄而
    滅失）上偽造尤瑞成之署名及記載2,800 元之標息後持以行
    使而得標，使不知情之活會會員陷於錯誤，遵期繳交會款共
    計550,400 元（詳如附表二編號6 號所示）予癸○○，再由
    癸○○將該會款轉交天○○；另於88年10月20日冒用潘俐仙
    及尤瑞成之名義，加入以癸○○擔任會首之G 合會（詳如附
    表一編號7 號所示），並分別於88年11月20日、89年1 月20
    日在上址開標處所，冒用潘俐仙、尤瑞成之名義，於標單（
    未扣案，均經丟棄而滅失）上偽造潘俐仙、尤瑞成之署名，
    並記載2,800 元、3,100 元之標息後持以行使而得標，使不
    知情之活會會員陷於錯誤，遵期繳交會款分別合計為619,20
    0 元及591,500 元（詳如附表二編號7 號所示）予癸○○，
    再由癸○○將該會款轉交天○○，均足以生損害於尤瑞成、
    潘俐仙及前揭合會之其他活會會員。合計總共詐得28,704,1
    00元。嗣於89年7 月20日，天○○因無資金供週轉以掩飾犯
    行而告倒會，且遷離原住所地，去向不明，前開合會之活會
    會員及癸○○始知受騙，而查悉上情。
二、被告天○○於準備程序中，均先就上揭犯罪事實為有罪之陳
    述，且所犯係死刑、無期徒刑、最輕本刑為3 年以上有期徒
    刑以外之罪，經本院合議庭依刑事訴訟法第273 條之1 第1
    項之規定，裁定由法官一人獨任進行簡式審判程序，合先敘
    明。
三、本案證據：
  (一)證人即被害人甲○○、丙○○、癸○○、午○○、申○○、
    宙○○、己○○、庚○○、林禾鈴（原名壬○○）、Ｃ○○
    、Ｄ○○、Ｅ○○、Ｆ○○○、亥○○、丁○○、丑○○、
    乙○○、未○○○、戊○○、地○○、玄○○、Ａ○○、潘
    秀、子○○、辛○○、卯○○、宇○○、巳○○、Ｂ○○、
    戌○○、黃○○、寅○○、辰○○、酉○○之證述。
  (二)合會會員名冊7 份（其中癸○○擔任會首之F 、G 兩會並有
    各期得標會員名單、標息及得標金額資料）
  (三)被告於偵查及本院審理時之自白。
四、論罪科刑
    按偽造他人名義之標單，如僅記載會員姓名及競標之利息數
    額，別無其他之記載，若非依民間互助會之習慣，尚無從依
    其記載之內容，辨識其文義，並不具備私文書之形式至明，
    應屬刑法第220 條第1 項規定於紙上之文字，依習慣足以為
    表示其用意證明之準私文書。核被告冒用他人名義參加合會
    ，並偽以他人名義填載標息於標單上，使其他活會會員陷於
    錯誤而給付標金，所為係犯刑法第216 條、第220 條第1 項
    、第210 條之行使偽造準私文書罪及同法第339 條第1 項之
    詐欺取財罪。其偽造署押之行為為偽造準私文書之階段行為
    ，偽造準私文書之低度行為，應為行使之高度行為所吸收，
    均不另論罪。又其先後多次行使偽造準私文書及詐欺取財犯
    行，均為時間緊接，各觸犯構成要件相同之罪名，顯均係基
    於概括犯意反覆為之，應分別依連續犯之規定論以一罪，並
    依法加重其刑。又被告以一冒標行為同時詐騙活會會員多人
    ，侵害數人之財產法益，為同種罪名想像競合犯，仍從一重
    之詐欺取財罪處斷。至其以行使偽造標單之方法達其詐欺取
    財之目的，所犯連續行使偽造準私文書罪與連續詐欺取財罪
    二罪間，有方法、目的之牽連關係，為牽連犯，應從較重之
    行使偽造準私文書罪論處。爰審酌被告以召集合會及參加他
    人所召集合會之方式，博取其他會員信任而依約繳交會款，
    並利用此一信賴關係詐騙他人財物，其中除大量冒名參加合
    會並冒標合會金外，更偽冒其他實際參加之會員名義，填載
    標息冒標，無視於會首會員間在經濟上互助合作之初衷，造
    成受騙會員辛勤所得付諸東流，造成眾多會員分別數十萬至
    數百萬元之巨大損失，其因此詐騙所得金錢更高達將近3 千
    萬元，及其犯罪後不但遷移他處，致多數被害人求償無門，
    且犯罪後迄今已逾5 年，亦無任何積極清償債務之行為，造
    成被害人財產上及精神上難以言喻之傷害，而本院於開庭時
    訊問其有何清償計畫時，其亦僅消極稱如果有賺錢會還錢等
    語（參本院審判筆錄第5 頁），而未見有何積極償債計畫，
    其雖坦承犯行，但尚難認犯後態度良好等一切情狀，量處如
    主文所示之刑，以示懲處。至被告偽造會員署押之標單（含
    其上偽造之署押），於各期開標後均已加以丟棄而不存在，
    業據被告於本院審理時供述明確（參本院審判筆錄第5 頁）
    ，自無庸再予宣告沒收，附此敘明。
據上論斷，應依刑事訴訟法第273 條之1 第1 項、第299 條第1
項前段，刑法第56條、第216 條、第210 條、第220 條第1 項、
第339 條第1 項、第55條，罰金罰鍰提高標準條例第1 條前段，
判決如主文。
本案經檢察官鮑慧忠到庭執行職務。
中    華    民    國    95    年    5     月    23    日
                  刑事第一庭    法  官  吳永梁
以上正本證明與原本無異。
如不服本判決，應於判決送達後10日內，向本院提出上訴狀（須
附繕本）。
告訴人或被害人對於判決如有不服具備理由請求檢察官上訴者，
其上訴期間之計算係以檢察官收受判決正本之日期為準。
中    華    民    國    95    年    5    月    24     日
                                書記官  陳美敏
附表一：
  1、A 合會：由天○○自任會首，會期自87年4月10日起至91年3
     月10日止，會單所載共計48會（含會首，其中陳秀春、陳秀
     玉、許志欽、陳玲珠為虛列會員），採內標制，每月10日下
     午8時許開標，每會2萬元。
  2、B 合會：由天○○自任會首，會期自87年6月15日起至90年7
     月15日止，會單所載共計38會（含會首，其中陳麗英、謝賢
     德、謝明岳、李美珍為虛列之會員），採內標制，每月15日
     下午7時許開標，每會2萬元。
  3、C 合會：由天○○自任會首，會期自88年9月20日起至92年8
     月20日止，會單所載共計48會（含會首，其中陳玲珠、謝秀
     月、陳寶花、陳秀春、潘雪玉、林碧霞【起訴書漏載後2 人
     】為虛列之會員），採內標制，每月20日下午7 時許開標
     ，每會2 萬元。
  4、D 合會：由天○○自任會首，會期自88年11月15日起至91年
     10月15日止，會單所載共計36會（含會首，其中尤瑞昌、張
     由利為虛列之會員），採內標制，每月15日下午 8時許開標
     ，每會2萬元。
  5、E 合會：由天○○自任會首，會期自89年1月10日起至91年8
     月10日止，會單所載共計32會（含會首，其中潘保服、謝琇
     月、謝香為虛列之會員），採內標制，每月10日下午 7時許
     開標，每會2萬元。
  6、F 合會：由癸○○擔任會首，會期自87年10月15日起至90年
     10月15日止，會單所載共計37會（含會首），採內標制，每
     月15日下午8時許開標，每會2萬元。
  7、G 合會：由癸○○擔任會首，會期自88年10月20日起至91年
     12月20日止，會單所載共計39會（含會首），採內標制，每
     月10日下午7時許開標，每會2萬元。
附表二：
   ┌─┬─┬─────────────┬─────────────────┐
   │  │  │                          │           詐取會款金額           │
   │編│合│                          ├────────┬────────┤
   │  │  │ 被冒標者（含虛列入會者） │ 首期會款（應扣 │活會會員會款（應│
   │號│會│                          │ 除會首及虛列會 │扣除會首、死會會│
   │  │  │                          │ 員）           │員、虛列會員及自│
   │  │  │                          │                │己）            │
   ├─┼─┼─────────────┼────────┼────────┤
   │1 │A │潘俊吉、地○○（2會）、蕭 │20000元*(48-1-4)│(00000-0000)元* │
   │  │  │元富、施世賢、潘炳煌、潘俐│＝860000元      │(48-1-10-4)*17  │
   │  │  │春、戊○○、卯○○、許水交│                │＝0000000元     │
   │  │  │、陳秀春（虛列）、陳秀玉（│                │                │
   │  │  │虛列）廖大成、施欽（2會） │                │                │
   │  │  │、許志欽（虛列）、陳玲珠（│                │                │
   │  │  │虛列）共17會              │                │                │
   ├─┼─┼─────────────┼────────┼────────┤
   │2 │B │地○○（2會）、陳麗英（虛 │20000元*(38-1-4)│(00000-0000)元* │
   │  │  │列）、寅○○（2會）、謝德 │＝660000元      │(38-1-6-4)*19   │
   │  │  │賢（虛列）、謝明岳（虛列）│                │＝0000000元     │
   │  │  │、張由利（2會）、亥○○、 │                │                │
   │  │  │宇○○、蕭元富（2會）、潘 │                │                │
   │  │  │秀玲、辛○○、卯○○、李美│                │                │                   │  │          │                              │
   │  │  │珍（虛列）、施翠玲（天○○│                │                │
   │  │  │於標單上虛列黃阿滿，但實際│                │                │
   │  │  │上由施翠玲加入會員）共19會│                │                │
   ├─┼─┼─────────────┼────────┼────────┤
   │3 │C │陳玲珠（虛列）、謝秀月（虛│20000元*(48-1-4)│(00000-0000)元* │
   │  │  │列）、陳寶花（虛列）、林碧│＝860000元      │(48-1-5-6)*5    │
   │  │  │霞（虛列）、陳秀春（虛列）│                │＝0000000 元    │
   │  │  │共5 會                    │                │                │
   ├─┼─┼─────────────┼────────┼────────┤
   │4 │D │辰○○、尤瑞昌（虛列）、張│20000元*(36-1-2)│(00000-0000)元* │
   │  │  │由利（虛列）共3會         │＝660000元      │(36-1-5-2)*3    │
   │  │  │                          │                │＝0000000元     │
   ├─┼─┼─────────────┼────────┼────────┤
   │5 │E │辰○○（2會）、潘保服（虛 │20000元*(32-1-3)│(00000-0000)元* │
   │  │  │列）、謝琇月（虛列）、謝香│＝560000元      │(32-1-0-3)*6    │
   │  │  │（虛列）、陳秀英共6會     │                │＝0000000元     │
   ├─┼─┼─────────────┼────────┼────────┤
   │6 │F │尤瑞成共1會               │無              │(00000-0000)元* │
   │  │  │                          │                │(37-1-3) ＝     │
   │  │  │                          │                │550400 元       │
   ├─┼─┼─────────────┼────────┼────────┤
   │7 │G │尤瑞成、潘俐仙共2會       │無              │(00000-0000)元* │
   │  │  │                          │                │(39-1-1-1)      │
   │  │  │                          │                │＝619200元      │
   │  │  │                          │                │(00000-0000)元* │
   │  │  │                          │                │(39-1-1-1-1)    │
   │  │  │                          │                │＝591500元      │
   ├─┴─┴─────────────┴────────┴────────┤
   │總計共詐得28,704,100元                                                │
   └───────────────────────────────────┘
附錄本案論罪科刑法條全文：
中華民國刑法第216條
行使第210 條至第215 條之文書者，依偽造、變造文書或登載不
實事項或使登載不實事項之規定處斷。
中華民國刑法第210條
偽造、變造私文書，足以生損害於公眾或他人者，處5 年以下有
期徒刑。
中華民國刑法第220條
在紙上或物品上之文字、符號、圖畫、照像，依習慣或特約，足
以為表示其用意之證明者，關於本章及本章以外各罪，以文書論
。
錄音、錄影或電磁紀錄，藉機器或電腦之處理所顯示之聲音、影
像或符號，足以為表示其用意之證明者，亦同。
稱電磁紀錄，指以電子、磁性或其他無法以人之知覺直接認識之
方式所製成之紀錄，而供電腦處理之用者。
中華民國刑法第339條
意圖為自己或第三人不法之所有，以詐術使人將本人或第三人之
物交付者，處5 年以下有期徒刑、拘役或科或併科1 千元以下罰
金。
以前項方法得財產上不法之利益或使第三人得之者，亦同。
前二項之未遂犯罰之。


司法院資訊處製作；財團法人民間司法改革基金會備份。
